【裁判字號】    89,判,1982
【裁判日期】    890616
【裁判案由】    空氣污染防制法
【裁判全文】
行  政  法  院  判  決                          八十九年度判字第一九八二號
    原      告  聯成石油化學股份有限公司
    代  表  人  乙○○
    訴訟代理人  甲○○
    被      告  高雄縣政府
右當事人間因空氣污染防制法事件，原告不服行政院環境保護署中華民國八十八年六
月二日環署訴字第二五○一三號再訴願決定，提起行政訴訟，本院判決如左︰
    主  文
原告之訴駁回。
    事  實
緣原告從事化學工業，被告所屬環保稽查人員於民國八十七年七月二十四日，前往原
告林園廠稽查發現其鄰苯二甲酸二辛酯化學製造程序（MO3）辛醇、夫酸酐、鄰苯二
甲酸二辛酯使用量與固定污染源操作許可證（台灣省政府八十五年十月九日省環南操
證字第Ｓ○○六五－○○號核發）許可之最大使用量規定不符（詳如附表所示），被
告爰予以告發，並據以裁處新台幣（以下同）十萬元罰鍰。原告不服，循序提起行政
訴訟。茲摘兩造訴辯意旨如次：
原告起訴意旨略謂︰一、按原告所取得之MO3 之操作許可證中除載有每小時之排放總
量外，尚有每年六萬噸排放總量之記載，所以在論究本案是否有違反排放量之規定時
，必須同時兼慮每小時及年產總量是否均有超出，如僅其一超量尚不足以之認定有違
反之情事。查本案之操作總量均在許可範圍之內，被告不查，竟斷章取義，以原告工
廠每小時之排放量超出許可證之範圍，即率行認定原告有違反之情事，其事實論斷顯
有違誤。二、以年平均產量代替製程設計值產量，係申報之誤解：原告工廠過去申報
操作許可證，一直以當年度之平均產量做為申報許可之產值，以MO3 製程產量為例，
八十五年產量為六○、二一三噸，折合八千小時一年之產量，則為約為七、五噸＼小
時，但依實際原廠MO3 製程設計值卻是八．九噸＼小時，再以七十六年、七十九年、
八十二年份為例當年月份之產量都有超過六萬噸以上記錄，以七十六年五月之產能六
、四○二噸，換算成小時產量則為八．九噸＼小時以上由此可證明，原來實際原廠之
設計值的確應可達八．九噸＼小時，然而此一以年產量平均產量代替製程設計值產量
申報之誤解，八十七年十一月十日提出重新更正，但仍一直不為被告所接受，累計共
駁回三次。三、不會因瞬間操作量之稍微增加而造成VOC 排放量增加：因為原告工廠
MO3 製程所產生之VOC 量，主要受所有反應槽溫度及其相關設備之N2封量之影響，由
MO3 製程標準操作條件反應槽溫度，冷凝器出口溫度及N2操作量，與八十七年七月二
十四日當天溫度及N2記錄量是相同，並沒有增加，既然溫度及N2量沒有增加，因此V-
OC排放量亦不會增加，再者以MO3 製程標準條件之尾氣冷凝系統(E105)出口溫度要求
應八○度Ｃ，然八十七年七月二十四日當天尾氣自冷凝系統(E105)之出口溫度記錄值
為七二度Ｃ，足以證明本廠冷凝系統之效率優於實際操作值，因此VOC 排放量只有減
少不會增加，且MO3 製程有增設N2回收系統再經尾氣洗滌系統還會更低，故以現今對
照過去，已不可同日而語。四、符合「總量管制」規定：原告工廠MO3 製程於八十五
年十月九日取得操作許可證，而此製程主要污染物為VOC ，當時申請總VOC 排放量為
二四．一七噸＼年，然於八十五年十二月本廠基於環保持續改善之承諾，投資一千萬
元增設VOC 焚化爐百分之九十八處理改善下，不但不會因MO3 製程操作許可量之稍微
增加，而造成污染物排放量超過操作許可證之核准量違反操作許可規定，相反地 VOC
排放量已降低於當初申報量是十分顯而易見，再者依固定污染源設置變更及操作許可
辦法第三條，原告並沒有增加污染物排放種類及污染量十分明顯，及同辦法第六條規
定，原告當初依設計之表AP-MB-2 表AP-F即以總VOC 排放量申報即可，故亦符合總量
管制之規定，也不會因實際操作量之稍微增加，而有違反規定也十分明顯。五、符合
法令之立法目的及精神：再依固定污染源設置變更及操作許可辦法之規定，全文中沒
有以超出操作量百分之十做為管制規定，而僅見同辦法第三條有超出排放污染量百分
之十做為管制要求，由此可見立法目的及精神，在於管制污染物之排放量，而非操作
過程之變因。為此，請判決撤銷原處分及一再訴願決定等語。
被告答辯意旨略謂︰原告每小時最大使用量與操作許可證內容不符，即不符附表所示
之要求，從事鄰苯二甲酸二辛酯化學製造程序操作，違反事實明確。原告在其訴訟書
事實述，亦坦誠操作量不符許可證內容，已明顯違反行為時空污法第十四條第三項
之規定，證據確鑿，不容狡辯。原告所稱「投資多項污染防制設備以今日之績效，已
優於當時申報時之狀況．．．云云」與本案無關，況且減少污染量也是對保護環境免
於遭受污染應盡之義務，不足以誇耀其詞，且凡事應依法行事。其次，原告實可提出
申請固定污染源設置、變更操作許可，經審查通過，依法核發操作許可證後，自然可
增加操作量，不必指責被告之處分有違立法之目的及精神。原告之訴為無理由，請判
決駁回等語。
    理  由
按「．．．前項固定污染源設置或變更後，應檢具符合排放標準之證明文件，向省（
市）主管機關申請核發操作許可證，始得操作。固定污染源設置、變更或操作許可辦
法，由中央主管機關定之。」、「公私場所違反．．．第十四條．．．，其違反者為
工商廠、場，處新台幣十萬元以上一百萬元以下罰鍰。」、「公私場所固定污染源取
得操作許可證後，應依操作許可證內容進行操作。．．．」為行為時空氣污染防制法
第十四條第三項、第三十六條第一項及固定污染源設置、變更或操作許可辦法第二十
三條第一項所明定。查，本件被告所屬環保稽查人員於八十七年七月二十四日，前往
原告林園廠稽查，發現其鄰苯二甲酸二辛酯化學製造程序（ＭＯ３）辛醇、夫酸酐、
鄰苯二甲酸二辛酯使用量與固定污染源操作許可證許可之最大使用量規定不符如附表
所示等情節，有事業廢氣稽查紀錄工作單、固定污染源設置、變更或操作許可現場稽
核作業紀錄表及處分書附原處分卷足稽，被告據以科處原告罰鍰十萬元，揆諸首揭規
定，核無不合。原告不服，循序提起行政訴訟，主張：MO3 操作許可中含每小時與每
年排放總量兩種記載，操作時，祗要符合其中一項，即在許可範圍。本件被告以原告
每小時排放總量，作為處分依據，於法有違。又原告過去申報操作許可，均以當年度
之平均產量做為申報許可之產值係錯誤，已於八十七年十一月十日申請更正，但未獲
被告採納。原告ＭＯ３製程產生之ＶＯＣ量，主要受所有反應槽及相關設備Ｎ２封量
之影響，ＭＯ３製程標準操作條件Ｎ２量與稽查當日Ｎ２紀錄量相同，因此ＶＯＣ排
放量亦不會增加；且原告冷凝系統之效率優於實際操作量，ＶＯＣ排放量只有減少不
會增加，另增設Ｎ２回收系統再經尾氣洗滌系統，還會更低，故以現今對照過去，不
可同日而語。原告並於八十五年十二月投資一千萬元增設ＶＯＣ焚化爐一座，ＶＯＣ
排放量已較當初申報量為低。再者，依固定污染源設置、變更或操作許可辦法第三條
及第六條規定，本廠並未增加污染物種類及排放量，且依本廠當初設計係以總ＶＯＣ
排放量申報許可，故亦符合總量管制之規定。且該辦法並無明文規定以超出排放量百
分之十作為管制規定，可見立法目的與精神係管制污染物排放量，而非操作過程之變
因。原告近年致力環保工作，以今日之績效，已優於當初申報之狀況，因此以操作量
不符規定予以處分，對原告的努力十分不公平云云。經查，公私場所固定污染源取得
操作許可證後，應依操作許可證內容進行操作，為首揭法條規定其應盡之義務，若有
違反，即應受罰。本件原告鄰苯二甲酸二辛酯化學製造程序（ＭＯ３）辛醇、夫酸酐
、鄰苯二甲酸二辛酯固定污染源操作許可證所載操作最大使用量，如附表所示項目，
均以每小時為計算單位，有八十五年十月九日核發固定污染源操作許可證在卷足稽。
縱另有年度排放總量之記載，依首揭法條之意旨，許可證即載明每小時與年度排放總
量之記載，兩項實際操作使用量均應符合每小時與年度排放總量之要求，並非選擇符
合其一，即在許可範圍，原告顯屬誤解首揭法條意旨，合先明。本件被告所屬環保
稽查人員於八十七年七月二十四日稽查原告林園廠，其實際操作使用量如附表所示，
已超過操作許可證核可最大使用量等情，已詳前開說明，則被告據以科罰，於法並無
不合，且本件並未引用固定污染源設置變更操作許可辦法作為處分之依據，原告引用
該辦法第三及第六條規定，爭執被告以百分之十管制污染物之排放量，作為科罰依據
，核無可採。況該辦法第二十三條第二項規定，操作許可內容有異動，但未涉及變更
時，應依操作許可證之申請及核發程序重新申請，原告雖稱其今日之績效，已優於當
初申報之狀況，本件處分對其不公平云云。惟查操作許可內容有異動時，本得依規定
重新申請，原告既未循上開規定申請，自難以其申報資料計算錯誤或未增加污染物種
類及排放量等詞，冀圖免責。至原告另稱其增設ＶＯＣ焚化爐及Ｎ２回收系統再經尾
氣洗滌系統乙節，雖見其效力改善空氣污染之誠意，惟尚難解免本件違規責任。而原
告自承過去申報操作許可以年度平均產量代替製程設計值產量，係申報誤解所引起，
已於八十七年十一月十日向被告更正乙節，核與本件違章事實認定無涉。原告主張，
核無足採。綜上所述，本件原處分核無違誤，一再訴願決定遞予維持，亦無不合，原
告猶持前詞，聲明撤銷，為無理由，應予駁回。
據上論結，本件原告之訴為無理由，爰依行政訴訟法第二十六條後段，判決如主文。
中    華    民    國     八十九      年      六      月    t 十六       日
                    行 政 法 院 第 五 庭
                                審 判 長 評  事      廖  政  雄
                                         評  事      趙  永  康
                                         評  事      沈  水  元
                                         評  事      林  清  祥
                                         評  事      姜  仁  脩
右  正  本  證  明  與  原  本  無  異
                                         法院書記官  張  惠  美  ~L120G2;
中    華    民    國     八十九      年      六      月      十六       日
附表~L55;
┌────────┬────────────┬───────────┐
│ 原  料  名  稱 │操作許可證核可最大使用量│ 實 際 操 作 使 用 量 │
├────────┼────────────┼───────────┤
│辛醇            │五噸＼時                │ 六噸＼時             │
├────────┼────────────┼───────────┤
│夫酸酐          │二．九噸＼時            │ 三．三噸＼時         │
├────────┼────────────┼───────────┤
│鄰苯二甲酸二辛酯│七．五噸＼時            │ 八．九噸＼時         │
└────────┴────────────┴───────────┘
~I;


司法院資訊處製作；財團法人民間司法改革基金會備份。
